【裁判字號】    89,上更(一),331
【裁判日期】    891123
【裁判案由】    偽造有價證券等
【裁判全文】
臺灣高等法院高雄分院刑事判決                八十九年度上更(一)字第三三一號
    上  訴  人
    即  被  告  乙○○
    指定辯護人  本院公設辯護人  孫妙岑
右上訴人因偽造有價證券等案件，不服臺灣屏東地方法院八十六年度訴緝字第七號中
華民國八十六年十月二日第一審判決（起訴案號：臺灣屏東地方法院檢察署八十四年
度偵字第七九六一號），提起上訴暨併案審理（同署八十七年度偵字第二一四九號、
八十八年度偵字第二二六五號），判決後經最高法院發回更審，本院判決如左：
      主  文
原判決撤銷。
乙○○連續意圖供行使之用，而偽造有價證券，處有期徒刑年貳月。
偽造之丙○○、傅凰珠、庚○○、徐永康之印章各壹枚及附表所示偽造之本票共捌張
，均沒收。
      事  實
一、乙○○於民國八十二年七月十日，自任會首，招集民間互助會，每會每月新台幣
    （下同）二萬元採外標方式，擅自以丙○○名義參加該互助會，及明知該互助會
之會員庚○○於第七會（即八十三年一月間）、傅凰珠於第十會（即八十三年四
    月）時即已退出該互助會。嗣因經濟周轉困難，竟基於意圖為自己不法所有之概
    括犯意，(一)先於八十二年十二月十日第六會時，冒用丙○○之名義，在開標處
    即屏東縣屏東市香揚巷六十九號其住處，在空白字條上分別偽造丙○○標單，以
    標息七千九百元得標，隨即於得標當日至屏東市○○路某刻印店委託不詳姓名者
    偽刻丙○○之印章，持回上開住處，意圖供行使之用偽簽丙○○之姓名及偽造丙○○印文，而以丙○○為發票人，開立面額二萬七千九百元，發票日為八十二年
    十二月十日之本票二十四張，交付戊○○等二十四名活會會員（其中交付戊○○
    之本票號碼為００九一一八），詐取會款四十八萬元  (20000 × 24( 活會會員
    )  ＝ 480000）。 (二)又於八十三年五月十日第十二會時，以相同手法，冒用
    傅凰珠之名偽造標單，以利息七千五百元得標，以同法偽刻傅凰珠之印章，並意
    圖供行使之用，於上述其住處偽簽傅凰珠之簽名及偽造傅凰珠之印文，而偽造傅
    凰珠為發票人，面額二萬七千五百元，發票日八十三年五月十日之本票十八張，
    交付活會會員收執（其中交付戊○○之本票二張號碼0000000、0000
    000），並自活會會員處詐取會款三十六萬元   (20000   ×18(   活會會員
    )=0000000） 。( 三) 復於八十三年七月二十五日第十五會時，以同法，冒用庚○○之名偽造標單，以利息七千二百元得標，以同法偽刻庚○○之印章，並意圖
    供行使之用，於上述其住處偽造庚○○之簽名及偽造庚○○之印文而偽造庚○○
    為發票人，面額二萬七千五百元，發票日八十三年七月二十五日之本票十五張，
    交十五名活會會員收執（其中交付戊○○之本票二張，號碼０五五六二三、０五
    五六二四），並自活會會員處詐取會款三十萬元 (20000 ×15(活會會員 )=3000
    00。 ）(四) 乙○○於八十三年二月間，擅自以其配偶徐永康名義參加會首己○○所邀集每月一萬元之互助會，採外標制，共四十五會（自八十三年二月五日起
    ，至八十六年十月五日止），於八十三年八月五日第七會時，以相同手法，冒用
    徐永康之名偽造標單，以利息三千六百元得標，以同法偽刻徐永康之印章，並意
    圖供行使之用，於上述其住處偽簽徐永康之印文，而偽造徐永康為發票人，發票
    日八十三年八月十日，票號四七四九五六號，面額四十一萬四千元之本票一張，
   交付會首己○○收執，並詐取會款四十一萬四千元。(五) 又乙○○於八十三年
    八月二十日另起一互助會，每會每月二萬元採外標制，冒用傅凰珠參加該互助會
    ，竟賡續上述概括犯意，未經傅凰珠之同意，於八十三年九月二十日第二會時即
    以同法在其住處，偽造傅凰珠之標單，以利息四千六百元得標，並意圖供行使之
    用偽簽傅凰珠之簽名及印文，而偽造傅凰珠為發票人，面額二萬四千六百元，發
    票日為八十三年九月二十日之本票二十八張，交二十八名活會會員收執，（其中
    交付戊○○之本票二張號碼為００九０三四號、００九０三五號），並自活會會
    員處詐取會款計五十六萬元(20000×28=560000)  。均足以生損害於丙○○、傅
    凰珠、庚○○、徐永康、己○○及其他活會會員等人，嗣乙○○於八十三年十月
    間，週轉不靈宣告倒會，始知受騙。
二、案經戊○○訴由臺灣屏東地方法院檢察署檢察官偵查起訴及移送併案審理。
      理      由
一、訊據上訴人即被告乙○○矢口否認有偽造有價證券等犯行，辯稱：丙○○前曾參
    加伊邀集五千元互助會，伊邀集本件二萬元互助會，循例將丙○○列入互助會單
    ，嗣丙○○始表示不願參加；而傅凰珠、庚○○各與伊合夥參加一會，以傅凰珠
    、庚○○名義印製互助會單，嗣傅凰珠、庚○○退出互助會，因會單已印製完成
    ，不便更改，所以會單上仍有丙○○、傅凰珠、庚○○名義，伊標會及簽發本票
    自應以丙○○、傅凰珠、庚○○名義為之，並無偽造有價證券、詐欺之犯意。又
    徐永康係伊先生，參加互助會徐永康知情，僅雙方交惡分居，恐受拖累而否認參
    加會云云。惟查：
    (一)丙○○並未參加被告於八十二年七月十日所起每會二萬元之互助會，亦未授
        權他人以其名義參加此互助會，亦無人通知其被列入互助會，被告乙○○亦
        未告知要以其名義刻印章之事實，業據證人丙○○證述明確（見偵查卷第三
        十一頁反面、第三十二頁甲面、一審訴緝卷第三十七頁反面、三十八頁甲面
        、第七０頁甲面、本院卷八十七年三月二十三日訊問筆錄）。又傅凰珠、庚○○二人固有與被告乙○○參加被告於八十二年七月十日所起之互助會，每
        人一半，惟其二人於退出該會後，並未同意或授權被告以其二人名義標會及
        簽發本票等情，業據證人傅凰珠、庚○○於偵查及原審審理中證述明確（見
        偵查卷第四十六頁甲面、第八十六頁反面、原審卷三十八頁甲面、第八十九
        頁甲面），參以被告亦坦承以丙○○、傅凰珠、庚○○名義標取會款及簽發
        本票等情，足認被告冒用丙○○等人名義標取會款及簽發本票無訛。又丙○○、傅凰珠、庚○○等人或表示不願參加，或中途退出，既未授權或同意被
        告以渠等名義繼續參加該互助會，被告自應通知會員，豈能以因丙○○、傅
        凰珠、庚○○等列名會單，即以丙○○等人名義標會及簽發本票，否則如何
        保護交易之安全，所辯此部分無犯罪之故意，無非卸責之詞，殊無足取。又
        傅凰珠並未參加被告於八十三年八月二十日發起之二萬元互助會一節，亦據
        證人戊○○指述甚詳（見偵查卷第六十三頁反面），並經證人傅凰珠於偵查
        中證述明確（見偵查卷第四十六頁反面），並有互助會單、附表編號一至七
        本票附卷可稽。至證人劉傳義於本院證稱：「倒會後被告邀我到丙○○家，
        請丙○○出庭作證，證明簽發本票係經丙○○同意，丙○○不願意出庭作證
        ，但我有聽到丙○○要被告全權處理互助會事宜」云云（見本院八十九年十
        月十三日訊問筆錄）。惟被告倒會後證人丙○○於偵查、原審及本院前審曾
        四度到庭作證，並堅稱未參加被告於八十二年七月十日所起每會二萬元之互
        助會，被告未通知其被列名互助會，亦未授權被告以其名義參加此互助會，
        更未標取會款及簽發本票等情明確，與證人劉傳義所為證言不符，不足為被
        告有利之認定。又被告冒用傅凰珠、庚○○名義標取會款及簽發本票乙節，
        亦經被告於原審供稱：「依民間互助會習慣，死會須開本票，而我因與他（
        庚○○）合夥一人一半，所以才會開本票，傅凰珠部分也一樣，是合夥關係
        ；後因我急須用錢才標下會，也未經她同意，用她的名義開本票。」（原審
        卷第八九頁）等語在卷，且互助會員孫美戀持有庚○○本票，被告與之成立
        和解，其和解書亦載明本票係被告簽發，相對人庚○○並不知情，有和解書
        可證（偵查卷第五九），是被告聲請本院傳訊證人孫作崇證明傅凰珠、庚○○同意被告簽發本票云云，顯無必要。
    (二)又被告於八十三年二月間，擅自以其配偶徐永康名義參加會首己○○所邀集
        每月一萬元之互助會，採外標制，共四十五會（自八十三年二月五日起，至
        八十六年十月五日止），於八十三年八月五日第七會時，冒用徐永康之名偽
        造標單，以利息三千六百元得標，並偽刻徐永康之印章，偽造附表編號八之
        本票一張等情，業據告訴人己○○指訴綦詳，並經本院囑託台灣澎湖地方法
        院訊問證人徐永康證稱：「我未參加己○○於八十三年二月五日所邀集每月
        一萬元之互助會，我不知道為何列名會單上，連乙○○參加這個互助會，我
        亦不知情，至乙○○如何繳交會款、得標，我也完全不清楚，本票不是我簽
        發，我願當庭書寫筆跡以供比對。」等語明確，且被告亦坦承於上述時地以
        徐永康名義標取會款及簽發附表編號八所示本票一紙等情不諱，復有己○○
        互助會單、本票影本在卷可按。雖證人即被告之妹江蓓於本院證稱：徐永康
        應該知道，我記得有一次他拿會款到醫院給我，拿二會的會款云云（見八十
        九年十月二日訊問筆錄）；惟此為證人徐永康所否認，且與被告於偵查中供
        述：「當時徐永康將錢匯到長庚（醫院），叫我妹妹（江蓓）繳會款」（見
        八十七年度偵字第七五五二號卷第二七頁反面）之繳互助會款之情節不符，
        自難採信。
    (三)被告乙○○於本院雖辯稱：丙○○、傅凰珠、庚○○等人或表示不願參加，
        或中途退出，因會單已印製，不便更改，才以丙○○等人名義標取會款及簽
        發本票云云。惟被告於偵審中辯詞反覆，或稱傅凰珠、庚○○、丙○○都有
        參加其會等語（見偵查卷第四十五頁背面），或稱「我與他們三人（指傅凰
        珠、庚○○、丙○○三人）均是合夥，我均有經他們同意」、「是經他們同
        意開立本票」等語（見一審訴緝卷第十九頁甲面），或稱「（為何不經她（
        指庚○○）同意？）因依民間互助會習慣死會須開本票，而我與她合夥一人
        一半，所以才會開本票，傅凰珠部分也是一樣，是合夥關係，後因我急須用
        錢才標下會，也未經她同意用她名義開本票」等語（見一審訴緝卷第八十九
        頁甲面），於本院前審調查中先稱「傅凰珠與我共一會，庚○○也與我共一
        會，丙○○自己跟一會，他們要用錢就叫我幫他們去標，標來的會款若是共
        會，就一人一半的會款，他們是標會以後才退會的，他們有授權給我全權處
        理」等語（見本院八十七年三月五日訊問筆錄），嗣丙○○到庭證述未同意
        未參加被告之會後，被告對邢某之證詞復並不否認（見本院卷八十七年二月
        二十三日訊問筆錄），嗣於本院審理中，再提出首開之辯解，其飾詞狡辯，
    自無可採。
  (四)綜上所述，被告所辯無非卸責之詞，不足採信，被告未經丙○○、傅凰珠、庚○○、徐永康等人之同意，而偽造丙○○等四人之標單及本票，進而向各該互
      助會之其他活會會員及會首己○○詐取會款之行為，堪足認定。此外，復有被
      告所偽造丙○○、傅凰珠、庚○○、徐永康等人之本票共七張及和解書、證明
      書等附卷及被告所書寫之向活會會員收取之款項明細表附卷（一審卷第二十七
      頁）可資佐證，被告上開所辯，顯係飾卸之詞，不足採信。本件事證已臻明確
      ，被告之犯行堪以認定。
二、按在民間互助會投標單上偽簽會員署押及記載金額，雖得標會單上未載明「標單
    」二字，但依習慣已足以表示係民間互助會標單之用意，應認係準私文書。核被
    告偽造丙○○、傅凰珠、庚○○、徐永康之投標標單，持之冒充得標，詐收會款
    ，並意圖供行使之用，偽造丙○○、傅凰珠、庚○○、徐永康之印章、印文、署
    押，以偽造丙○○等人之本票，作為日後應繳會款之擔保及支付憑證，足以生損
    害於丙○○、傅凰珠、庚○○、徐永康及其他活會會員與會首己○○之行為，係
    犯刑法第二百零一條第一項之意圖供行使之用，而偽造有價證券罪、第二百十六
    條、第二百十條之行使偽造準私文書罪、第三百三十九條第一項之詐欺取財罪。
    被告利用不知情之刻印者偽造丙○○、傅凰珠、庚○○、徐永康之印章，為間接
    甲犯。被告偽造丙○○、傅凰珠、庚○○、徐永康之署押於標單上及偽造丙○○
    、傅凰珠、庚○○、徐永康印章、印文、署押於本票上，其偽造印章、署押、印
    文之行為，分別為偽造準私文書及偽造有價證券之部分行為；而偽造標單後復持
    以行使，偽造之低度行為應為行使之高度行為所吸收，而偽造有價證券後，進而
    行使，該行使行為亦為偽造有價證券行為吸收，均不另論罪，僅分別論以行使偽
    造準私文書罪及偽造有價證券罪。被告同一次偽造多張本票之行為，為實質上一
    罪。又被告同一次冒標之詐欺行為，同時向多數活會會員詐取會款，係以一行為
    觸犯數個相同之詐欺罪名，為同種想像競合犯，依刑法第五十五條之規定，應從
    一重處斷。其先後行使偽造之準私文書、詐欺取財、偽造有價證券犯行，均時間
    緊接，手法相同，顯係各基於概括之犯意反覆為之，皆各為連續犯，依法各以一
    罪論。所犯行使偽造私文書、詐欺取財、偽造有價證券犯行間，有方法結果之牽
    連關係，應從較重之偽造有價證券罪論處。公訴人雖未就被告偽造徐永康之署押
    於得標會單上標取會款，並意圖供行使之用，偽造附表編號八所示徐永康之本票
    部分提起公訴，惟此部分與起訴部分有連續犯之裁判上一罪關係，為起訴之效力
    所及，本院自得一併審判，附此敘明。
三、原審予以論罪科刑，固非無見，惟查，被告偽造之本票，計丙○○名義者有二十
    四張，傅凰珠名義八十三年五月十日簽發者有十八張、八十三年九月二十日簽發
    者有二十八張，庚○○名義者十五張，並非僅附卷之七張，原審未予明白認定，
    且未認定被告偽造標單及本票之地點，自有未合。又被告偽造丙○○等人標單，
    詐標而取得會款，並非行使各該偽造本票而取得會款，偽造本票係供日後應繳死
    會會款之擔保及支付憑證，原判決認行使偽造有價證券之行為本有詐欺之性質，
    不另成立罪名，亦有未當。又被告偽造徐永康之署押於得標會單上標取會款，並
    意圖供行使之用，偽造附表編號八所示徐永康之本票部分，雖未經檢察官起訴，
    惟此部分與起訴部分有連續犯之裁判上一罪關係，為起訴之效力所及，原審未併
    予審判，尚有未洽。被告上訴否認犯罪，固無足取，惟原判決既有上述可議，自
    應由本院撤銷改判。審酌被告以違法手段取財，偽造之本票多張，嚴重影響社會
    信用制度，且犯後飾詞狡辯，並無悔意，本應從重科刑，惟大部分偽造之本票已
    取回，犯罪損害已較輕，被偽造者丙○○、傅凰珠、庚○○等人到庭亦均並未表
    示要追究等一切情狀，量處如第二項主文所示之刑。被告所偽造之丙○○、傅凰
    珠、庚○○、徐永康四人之印章，並未扣案，但並無證據證明已滅失，應依刑法
    第二百十九條宣告沒收。又至被告附表所示偽造之發票人丙○○等人本票八張，
    此據告訴人戊○○、己○○提出作為證據，顯見尚未滅失，應依刑法第二百零五
    條規定宣告沒收；其餘偽造之各紙本票，據被告供明已與活會員成立和解後，收
    回已予撕毀，有和解書在卷可憑，參以並無其他活會會員提出告訴，則被告所稱
    其餘本票已收回撕毀，尚堪採信，故不予宣告沒收。至被告所偽造之標單均未扣
    案，且均於開標後撕毀滅失，業據被告供明，故毋庸再宣告沒收。
四、公訴人移送併案意旨略以：被告乙○○意圖為自己不法之所有，於八十三年四月
    五日參加告訴人丁○○所邀集每月一萬元之互助會二會，被告於八十三年五月五
    日及同年六月五日分別以一千九百元及一千七百元標取會款，詎至八十四年十月
    間起未付會款，認被告涉有刑法第三百三十九條第一項之詐欺取財罪嫌云云。
    (一)按犯罪事實應依證據認定之，無證據不得推定其犯罪事實，同法第一百五十
        四條定有明文。次按刑法第三百三十九條第一項詐欺取財罪之成立，以意圖
        為自己或第三人不法所有，以詐術使人將本人或第三人之物交付為要件。所
        謂以詐術使人交付，必須被詐欺人因其詐術而陷於錯誤，若其所用方法，不
        能認為詐術，亦不致使人陷於錯誤，即不構成該罪（最高法院揭有四十六年
        度台上字第二六０號判例要旨可參）。
    (二)公訴人指訴被告此部分犯詐欺取財罪，係已據告訴人丁○○於偵查中指訴，
        並有會單、本票影本等為證作為論據。訊據上訴人即被告乙○○堅決否認此
        部分詐欺犯行，辯稱：伊投資公司需資金三百萬元，才參加告訴人丁○○互
        助會，伊按時邀互助會款，嗣因伊所邀集之互助會有人倒會，投資虧損，至
        八十四年十月間才未繳會款，伊無詐欺犯意云云。經查告訴人丁○○於八十
        三年四月五日所邀集每月一萬元之互助會，三節各加標一次，共三十二會，
        會期自八十三年四月五日起，至八十五年五月五日止，被告於八十三年五月
        五日第二會及同年六月五日第三會，即分別以一千九百元及一千七百元標取
        會款，而至八十四年十月間第二十三會始未付會款，起會至倒會間相距有一
        年六月之久，被告標取會款後，復按時繳二十次會款才倒會，倘謂被告起會
        之初蓄意詐騙會款，自應標取會款後即不再繳款，豈有續繳死會款至第二十
        三會之理？益見被告參加告訴人丁○○互助會之初，並無不法所有之意圖，
        被告固自八十四年十月間起未按時繳死會會款，惟此為民事糾葛，尚不能以
        此遽認被告施用詐術。雖此部分不能證明被告犯詐欺取財罪，但此部分與前
        開論罪部分，公訴人認有連續犯之裁判上一罪關係，爰不另為無罪之諭知。
據上論結，應依刑事訴訟法第三百六十九條第一項前段、第三百六十四條、第二百九
十九條第一項前段、刑法第五十六條、第二百零一條第一項、第二百十六條、第二百
十條、第三百三十九條第一項、第五十五條、第二百零五條、第二百十九條、罰金罰
鍰提高標準條例第一條前段，判決如主文。
本案經檢察官劉翼謀到庭執行職務。
中      華      民      國    八十九    年     十一     月    二十三    日
    臺灣高等法院高雄分院刑事第一庭
                                  審判長法官  翁慶珍
                                        法官  李春昌
                                        法官  周賢銳
右甲本證明與原本無異。
如不服本判決，應於判決送達後十日內向本院提出上訴狀，其未述理由者並應於提
出上訴狀後十日內向本院補提理由書（須附繕本）。
                                      書記官  黃琳群
中      華      民      國    八十九    年     十一     月    二十八    日
附錄：本判決論罪科刑法條：
刑法第二百零一條第一項
意圖供行使之用，而偽造、變造公債票、公司股票或其他有價證券者，處三年以上十
年以下有期徒刑，得併科三千元以下罰金。
附表：
┌──┬────┬─────────┬────────┬───────┐
│編號│發 票 人│  發  票  日      │ 金      額     │  票    號    │
├──┼────┼─────────┼────────┼───────┤
│一  │丙○○  │八十二年十二月十日│貳萬柒仟玖佰元  │００九一一八  │
├──┼────┼─────────┼────────┼───────┤
│二  │傅凰珠  │八十三年五月十日  │貳萬柒仟伍佰元  │0000000│
├──┼────┼─────────┼────────┼───────┤
│三  │傅凰珠  │八十三年五月十日  │貳萬柒仟伍佰元  │0000000│
├──┼────┼─────────┼────────┼───────┤
│四  │傅凰珠  │八十三年九月二十日│貳萬肆仟陸佰元  │００九０三四  │
├──┼────┼─────────┼────────┼───────┤
│五  │傅凰珠  │八十三年九月二十日│貳萬肆仟陸佰元  │００九０三五  │
├──┼────┼─────────┼────────┼───────┤
│六  │庚○○  │八十三年七月廿五日│貳萬柒仟貳佰元  │０五五六二三  │
├──┼────┼─────────┼────────┼───────┤
│七  │庚○○  │八十三年七月廿五日│貳萬柒仟貳佰元  │０五五六二四  │
├──┼────┼─────────┼────────┼───────┤
│八  │徐永康  │八十三年八月十日  │肆拾壹萬肆仟元  │四七四九五六  │
└──┴────┴─────────┴────────┴───────┘
                                                                 Ａ


司法院資訊處製作；財團法人民間司法改革基金會備份。
